【裁判字號】    98,上易,1716
【裁判日期】    980909
【裁判案由】    詐欺
【裁判全文】
臺灣高等法院刑事判決                98年度上易字第1716號
上  訴  人  臺灣板橋地方法院檢察署檢察官
被      告  乙○○
上列上訴人因被告詐欺案件，不服臺灣板橋地方法院98年度簡上
字第377 號，中華民國98年6 月12日第一審判決（聲請簡易判決
處刑案號：臺灣板橋地方法院檢察署97年度偵字第28249 號），
提起上訴，本院判決如下：
    主  文
上訴駁回。
    理  由
一、聲請簡易判決處刑意旨略以：被告乙○○能預見提供自己帳
    戶予不認識之他人使用，足供詐欺取財之行為人誆使被害人
    匯入金錢後逕為提領之，致犯罪偵查機關無法藉由所使用帳
    戶追查真正之詐欺行為人，而幫助其等詐欺取財之犯罪，竟
    於民國（下同）97年4 月8 日前之某日，在不詳處所，將其
    開立之台北富邦商業銀行股份有限公司雙和分行帳戶（起訴
    書誤載為中和分行，以下簡稱：台北富邦銀行雙和分行）（
    帳號：000000000000號）之存摺、金融卡及密碼交付予真實
    姓名年籍不詳之成年人，以此方式幫助該不詳人士所屬之詐
    騙集團成員作為詐欺取財犯罪之用，而不違反其本意。嗣該
    詐欺集團成員基於意圖為自己不法所有之犯意，於97年4 月
    8 日某時許，撥打電話向被害人甲○○訛稱其前向東森購物
    付款時設定之扣款方式有誤，須依指示淨空扣款帳戶，並將
    提領之金額存入指定之安全帳戶等語，以此方式施用詐術而
    使甲○○陷於錯誤，依指示先後於同日晚間9 時24分許及晚
    間9 時26分許，分別以無摺存款方式存入新臺幣（下同）95
    ,000 元 及5,000 元至乙○○所有之上開銀行帳戶內（起訴
    書誤載以匯款方式）。因認被告涉犯刑法第30條第1 項、同
    法第339 條第1 項之幫助詐欺取財罪嫌云云。
二、按犯罪事實應依證據認定之，無證據不得認定犯罪事實；又
    不能證明被告犯罪者，應諭知無罪之判決，刑事訴訟法第15
    4 條第2 項、第301 條第1 項分別定有明文。又事實之認定
    ，應憑證據，如未能發現相當證據，或證據不足以證明，自
    不能以推測或擬制之方法，為裁判基礎；且認定不利於被告
    之事實須依積極證據，苟積極證據不足為不利於被告事實之
    認定時，即應為有利於被告之認定；另認定犯罪事實所憑之
    證據，雖不以直接證據為限，間接證據亦包括在內，然而無
    論直接證據或間接證據，其為訴訟上之證明，須於通常一般
    之人均不致有所懷疑，而得確信其為真實之程度者，始得據
    為有罪之認定，倘其證明尚未達到此一程度，而有合理之懷
    疑存在，無從使事實審法院得為有罪之確信時，即應由法院
    諭知被告無罪之判決（最高法院40年台上字第86號、30年上
    字第816 號、76年台上字第4986號判例同此意旨）。次按刑
    事訴訟法第161 條已於91年2 月8 日修正公布，修正後同條
    第1 項規定：檢察官就被告犯罪事實，應負舉證責任，並指
    出證明之方法。因此，檢察官對於起訴之犯罪事實，應負提
    出證據及說服之實質舉證責任。倘其所提出之證據，不足為
    被告有罪之積極證明，或其闡明之證明方法，無從說服法官
    以形成被告有罪之心證，基於無罪推定之原則，自應為被告
    無罪判決之諭知（最高法院92年台上字第128 號判例亦同此
    意旨）。
三、公訴人認被告乙○○涉嫌前揭幫助詐欺犯行，無非係以（一
    ）被告之供述。（二）被害人甲○○之指述。（三）被害人
    甲○○於97年4 月8 日以無摺存款方式匯款至被告上開帳戶
    後所列印之自動櫃員機交易明細表2 紙、被告上開帳戶開戶
    基本資料暨對帳單與財團法人金融聯合徵信中心通報案件紀
    錄資訊各1 紙等件，資為論據。惟訊據被告乙○○堅詞否認
    涉有上開犯行，辯稱：系爭帳戶係伊之前為供經營網路拍賣
    之用所開立，惟於開戶後因另至僑福房屋板橋旗艦加盟店擔
    任房屋仲介乙職，乃未曾使用該帳戶經營網路拍賣業務，為
    免久未使用上開帳戶致遺忘金融卡密碼，遂將金融卡密碼記
    載於紙上，並與上開帳戶存摺及金融卡同放一處，其後於97
    年4 月8 日與客戶約定洽談房屋買賣事宜，預期有成交之機
    會可能得向客戶收得斡旋金，慮及先將客戶繳交之斡旋金先
    存入上開帳戶再繳回公司，乃將上開帳戶之存摺等物連同房
    屋仲介資料一併放置於提包並置於所騎乘機車座墊下之置物
    箱內，於同日晚間6 時許返抵住家後，疏未注意而將提包取
    出即進入住處，直至同日晚間9 時許始發覺，經即至機車停
    放處查看，發現內有上開帳戶存摺、金融卡、密碼及房屋仲
    介資料之提包業已遭竊，伊旋即於同日晚間9 時4 分許撥打
    電話向台北富邦銀行股份有限公司語音掛失上開帳戶存摺、
    金融卡，伊並未將上開帳戶之存摺、金融卡及密碼交付予詐
    騙集團等語。經查：
（一）被害人甲○○於97年4 月8 日晚間某時許，接獲某年籍不
      詳自稱銀行人員之男子來電訛稱其前向東森購物付款時設
      定之扣款方式有誤，須依指示淨空扣款帳戶，並將存款存
      入指定之安全帳戶等語，因而使甲○○陷於錯誤，依該人
      指示先後於同日晚間9 時24分許及晚間9 時26分許，分別
      以無摺存款方式存入95,000元及5,000 元至被告所開設之
      台北富邦銀行雙和分行帳戶（帳號：000000000000號）之
      事實，此經被害人甲○○於警詢時指陳甚明，並有自動櫃
      員機交易明細表2 紙、被告上開帳戶開戶基本資料暨對帳
      單與財團法人金融聯合徵信中心通報案件紀錄資訊各1 紙
      附卷可稽，固堪認定。
（二）被害人甲○○雖就其受騙過程指述甚詳，然其未曾指證被
      告有何將上開帳戶之存摺、金融卡及密碼交付他人使用等
      情事，是依被害人前揭證詞本不足直接作為被告確有公訴
      意旨所指幫助詐欺犯行之證據。又上開帳戶之開戶基本資
      料暨對帳單與財團法人金融聯合徵信中心通報案件紀錄資
      訊等件，亦僅能證明被告係於97年3 月14日開設上開帳戶
      及該帳戶之往來明細等事實，至於被告有無將該帳戶存摺
      、金融卡及密碼交予他人使用之事實，徒由上開帳戶資料
      亦無從認定之。
（三）再被告於97年4 月8 日晚間9 時4 分許，確有以電話方式
      向台北富邦銀行雙和分行辦理上開帳戶之金融卡與存摺之
      掛失止付手續，而於掛失時帳戶內僅餘82元之存款等情，
      有台北富邦銀行雙和分行98年4 月13日北富銀雙和字第98
      68120016號函附之自動化設備（網路及語音）及客服掛失
      明細表1 紙存卷可稽。而被害人甲○○則係在被告掛失後
      之同日晚間9 時24分與26分許方為匯款入戶等情，此亦有
      被告上開帳戶之對帳單附卷可佐。是以本件被害人受騙匯
      入款項後，該詐騙集團所以未能順利提領，實因被告先前
      主動辦理掛失，並非被害人匯款後發覺受騙報警始將該帳
      戶列為警示帳戶之緣故，此與一般提供自己帳戶供詐騙集
      團使用者係主動交付存摺、金融卡及密碼予詐騙集團人士
      ，並任由詐騙集團使用金融卡提領詐騙所得之情形，顯然
      有間。按金融帳戶為個人私密之理財工具，金融帳戶之存
      摺、金融卡甚而具有提領款項之功能，從而依一般人之生
      活經驗，存摺、金融卡經遺失後，為免遭他人冒領，該開
      立帳戶之人皆會儘速向開立帳戶之金融機構申報存摺、金
      融卡掛失止付；又一旦存摺、金融卡經向銀行申報掛失止
      付後，該存摺、金融卡隨即失去效用，縱將金融卡使用於
      自動付款設備，亦將因存摺或金融卡已掛失止付，而無法
      提領現金，此亦為社會一般之人周知之事實。本件被告苟
      先前確係基於幫助詐欺取財犯意而將該帳戶之存摺、金融
      卡與密碼交予他人使用，衡情當無在詐騙集團尚未提領詐
      得款項而獲取利益之前即主動掛失之理，且被告主動掛失
      之情形反與其辯稱係發覺存摺、金融卡與密碼遭竊後即行
      掛失之辯詞，較為相符。
（四）又金融卡密碼係金融交易之安全機制，為免遭他人冒用，
      不應與金融卡、存摺等物併為存放，此固為社會週知之事
      實，然苟帳戶申請人因個性或生活習慣而對於安全控管較
      為疏懈，或有其他特別緣由而將金融卡與密碼併放，衡情
      亦非毫無可能，自難僅因帳戶所有人有金融卡、存摺與密
      碼同時存放之行為即遽行推斷其必為不當目的而為。再者
      ，現今社會生活，舉凡使用金融卡、網路帳戶甚或其他網
      際網頁之登入皆須設定密碼，從而對於各類密碼的使用甚
      為頻繁，且許多密碼設定均要求須搭配文字及數字（即不
      能以單純數字設定密碼），且密碼數亦有受限（如規定密
      碼至少須6 至12個密碼數），或密碼不能使用與帳號雷同
      之文字或數字，是甚難以單一密碼使用於全部使用帳戶或
      帳號，一般人若擁有多組密碼，又非頻繁使用時，人之記
      憶僅得持續一段時日即有模糊或遺忘之情事，是衡諸常情
      ，若非將各個密碼均設為相同之內容或以一定之規則定之
      ，一般人顯難正確記憶數組之密碼，則倘若預期該組密碼
      近期不再使用，將該密碼記載於紙上藉以提醒，與一般經
      驗法則尚不違背。經查，被告堅稱開立上開帳戶之目的係
      為從事網路拍賣之用，惟嗣後因並未從事網路拍賣工作而
      無使用該帳戶，為免久未使用而遺忘密碼，乃將密碼記載
      於紙上，並與上開帳戶之存摺、金融卡置放一處等語，衡
      諸前揭說明，並無明顯不合事理之處，在別無其他積極事
      證之情形下，尚不能排除被告所辯此係因密碼與金融卡同
      置一處而遭竊之情形所致，尚難逕認確為被告交付金融卡
      予詐騙集團並告知密碼之事實。
（五）另按金融帳戶為個人之理財工具，而政府開放金融業申請
      設立後，金融機構大量增加，一般民眾皆可以存入最低開
      戶金額之方式自由申請開設金融帳戶，並無任何特殊之限
      制，因此一般人申請存款帳戶極為容易而便利，且得同時
      在不同金融機構申請多數存款帳戶使用，並無使用他人帳
      戶之必要，此為一般日常生活所熟知之常識，故除非有特
      殊或違法之目的，並藉此躲避警方追緝，一般正常使用之
      存款帳戶，並無向他人借用、承租或購買帳戶存簿及提款
      卡之必要。又金融帳戶係個人資金流通之交易工具，事關
      帳戶申請人個人之財產權益，進出款項亦將影響其個人社
      會信用評價；而金融帳戶與提款卡、密碼結合，尤具專有
      性，若落入不明人士，更極易被利用為取贓之犯罪工具，
      是以金融帳戶具有強烈之屬人性及隱私性，應以本人使用
      為原則，衡諸常理，若非與本人有密切關係或特殊信賴關
      係，實無任意供他人使用之理，縱有交付個人帳戶供他人
      使用之特殊情形，亦必會先行瞭解他人使用帳戶之目的始
      行提供，並儘速要求返還。再詐欺集團經常利用大量取得
      之他人存款帳戶，以隱匿其財產犯罪之不法行徑，規避執
      法人員之查緝，並掩飾、確保因自己犯罪所得之財物，類
      此在社會上層出不窮之案件，亦經坊間書報雜誌、影音媒
      體多所報導及再三披露而為眾所周知之情事，是以避免此
      等專屬性甚高之物品被不明人士利用為犯罪工具，亦為一
      般生活所應有之認識，苟行為人仍將其所有具私密性、專
      屬性之上開帳戶存摺、提款卡及密碼提供他人，而容任他
      人對外得以上開帳戶之名義無條件加以使用，實足認其在
      主觀上已預見提供帳戶之行為可能幫助他人犯詐欺取財罪
      ，亦不違反其本意而執意為之，雖尚無證據證明其係以詐
      欺取財之犯意參與詐欺取財犯罪，然應認其有幫助詐欺取
      財之不確定故意。上述事理推斷，固合於論理法則而無可
      議之處，惟其前提仍須建立在已能證明被告確有將其存摺
      、金融卡交予不認識之他人使用之事實，始有其適用，然
      依卷存事證並無法證明被告確有將存摺、提款卡交予不認
      識之他人使用之事實，已如前述，則前述推論即難為被告
      犯罪事實之論據。
（六）本件依卷證資料尚不足以證明被告涉犯幫助詐欺之犯行，
      亦無法完全排除被告確係遭竊而為他人盜用帳戶使用之可
      能性，則其否認犯罪事實所持之辯解雖屬不能確認，仍不
      能遽為有罪之認定。從而本件依調查所得證據，其證明程
      度仍未達於可排除合理之懷疑而形成被告有罪之法律上確
      信之程度，依據前開之說明，並基於「罪疑利益歸於被告
      」之原則，自應為被告有利之認定。綜上所述，本件依據
      公訴人所提出之前開證據不足以證明被告有何公訴意旨所
      指之犯行。此外，復查無其他積極之證據足以證明其有何
      幫助詐欺之行為，揆諸前開說明，不能證明被告犯罪，自
      應為被告無罪之諭知。
四、原審以不能證明被告犯罪，而判決被告無罪，其認事用法，
    並無違誤，檢察官上訴意旨，以：（一）被害人甲○○遭詐
    騙之第一筆款項之匯款時間為98年4 月8 日晚上8 時54分（
    此筆款項係匯入他案被告〈梁嘉萬〉之帳戶），被害人遭詐
    騙之第一筆匯款時間，係證明詐騙集團已著手其詐欺行為，
    而詐騙集團要求同一被害人匯款之詐欺行為，係一連串之詐
    欺犯行，故詐騙集團收取被告交付該帳戶之存摺、金融卡與
    密碼之時，指示被告於該集團提領款項後相當時間向銀行申
    報掛失，俾藉此虛偽掛失手續之辦理資為存摺、金融卡及密
    碼遺失之證明，僅因被告陰錯陽差提早掛失，方致該詐騙集
    團不及提領帳戶內之款項等情，非屬無事證依據之推定。（
    二）詐騙集團為確保所得利益，通常不致利用他人遺失之存
    摺、金融卡，以免遺失者向金融機構辦理掛失止付，而使存
    摺、金融卡失其效用，致無法領取帳戶內不法所得，佐以被
    告向銀行掛失系爭帳戶之時間，與被害人遭詐欺之時間十分
    相近（僅差20分鐘），配合被告所自承攜帶金融帳戶存摺之
    遺失經過等情，亦非無據之臆測云云。惟查：（一）刑事訴
    訟法第161 條於91年2 月8 日修正後，檢察官就被告犯罪事
    實，應負舉證責任，並指出證明之方法。因此，檢察官對於
    起訴之犯罪事實，應負提出證據及說服之實質舉證責任。倘
    其所提出之證據，不足為被告有罪之積極證明，或其闡明之
    證明方法，無從說服法官以形成被告有罪之心證，基於無罪
    推定之原則，自應為被告無罪判決之諭知，已如前述。再事
    實審法院對於證據之取捨，依法雖有自由判斷之權，然積極
    證據不足證明犯罪事實時，被告之抗辯或反證縱屬虛偽，仍
    不能以此資為積極證據應予採信之理由（最高法院30年上字
    第482 號判例同此意旨）。檢察官上訴意旨雖以被害人甲○
    ○遭詐騙之第一筆款項之匯款時間與本件被害人匯入被告系
    爭款項之時間相近，推論詐騙集團要求同一被害人匯款之詐
    欺行為與本案之詐騙行為，係屬一連串之詐欺犯行，而詐騙
    集團收取被告交付該帳戶之存摺、金融卡與密碼之時，指示
    被告於該集團提領款項後相當時間向銀行申報掛失，俾藉此
    虛偽掛失手續之辦理資為存摺、金融卡及密碼遺失之證明，
    僅因被告陰錯陽差提早掛失，方致該詐騙集團不及提領帳戶
    內之款項等情，然如被告僅係單純提供帳戶供詐欺集團使用
    ，而非實際參與詐欺行為，則其對於詐欺團何時或對何人施
    以詐欺行為，自不知情，且詐欺集團亦係以隨機方式挑選詐
    欺對象，究竟何人於何時受詐欺並進而匯款均處於不確定狀
    態，縱詐欺集團事先告知被告於一定時間後可申報遺失避免
    事後被追查，亦不致要求被告於與詐欺犯行相近之時間內申
    報遺失，而檢察官上訴所指被害人甲○○遭詐騙第一筆款項
    之匯款時間為98年4 月8 日晚上8 時54分，而此筆款項係匯
    入他案被告梁嘉萬之帳戶，猶非被告事先所知悉，是檢察官
    前揭所指無非臆測之詞，且如前所述，依卷存事證並無法證
    明被告有何將存摺、提款卡交予不認識之他人使用之事實，
    準此，檢察官自應舉證證明被告確有將系爭存摺、提款卡及
    密碼交予詐騙集團使用之情節，檢察官既未舉出證據證明，
    尚難認已盡舉證之責。（二）詐騙集團考量他人遺失之存摺
    、金融卡後，可能會向金融機構辦理掛失止付，為確保所得
    利益，而排除使用他人遺失之存摺、金融卡等件犯案之情形
    ，固非無可能，然縱使遺失存摺、金融卡之人及時向金融機
    構辦理掛失止付，該詐騙集團至多亦僅因而無法獲取該次詐
    騙所得，並無真實身分揭露或其他不利益可言，參以他人之
    帳號取得亦非屬易事，為規避查緝之風險，是否僅因確保所
    得利益，即完全排除取得之遺失存摺等件之使用，本有可議
    ，且依常情受詐騙之被害人於匯入詐騙款項後，詐騙集團當
    於最短時間之內將系爭款項提領一空，客觀上實亦不能排除
    詐騙集團成員利用遺失帳戶之人不及申報掛失止付之機會，
    趁隙作為詐騙取款之可能性，是在無其他證據可認被告確有
    主動交付上開帳戶之存摺、金融卡與密碼予他人使用之情形
    下，亦無法全然排除詐騙集團利用遺失帳戶詐騙之可能性存
    在。此外，本件並無其他積極事證可資證明被告確有幫助詐
    欺之犯行，自難遽以前揭推測之詞，而為不利被告之認定。
    綜上所述，檢察官執前事由提起本件上訴，並無理由，應駁
    回之。
據上論斷，應依刑事訴訟法第368 條，判決如主文。
本案經檢察官陳國鳴到庭執行職務。
中    華    民    國    98    年    9     月    9     日
                  刑事第十四庭審判長法  官陳志洋
                                    法  官梁耀鑌
                                    法  官謝靜恒
以上正本證明與原本無異。
不得上訴。
                                    書記官陳珮茹
中    華    民    國    98    年    9     月    9     日
附錄：本案論罪科刑法條全文


司法院資訊處製作；財團法人民間司法改革基金會備份。
